【裁判字號】    97,上易,695
【裁判日期】    971014
【裁判案由】    詐欺
【裁判全文】
臺灣高等法院高雄分院刑事判決         97年度上易字第695號
上  訴  人  臺灣高雄地方法院檢察署檢察官
被      告  乙○○
上列上訴人因被告詐欺案件，不服臺灣高雄地方法院97年度易字
第687 號中華民國97年7 月11日第一審判決（起訴案號：臺灣高
雄地方法院檢察署96年度偵字第18656 號），提起上訴，及移送
本院併案審理（案號：臺灣板橋地方法院檢察署97年度偵字第21
479 號），本院判決如下：
    主  文
上訴駁回。
    理  由
一、公訴意旨即聲請簡易判決處刑意旨略以：被告乙○○（原名
    蔡曙陽，聲請意旨誤載為「蔡弘翃」）於能預見提供自己帳
    戶予不相識之人使用，可能幫助不詳詐欺集團作為掩飾自己
    重大犯罪之用之情況下，仍以不違其本意而基於幫助詐欺取
    財之故意，將其於民國80年初所申請開戶之臺灣郵政股份有
    限公司高雄武廟郵局帳戶（戶名：蔡曙陽、帳號：00000000
    000000號，下稱郵局帳戶）之存摺、金融卡交予不詳姓名之
    詐欺集團成員，並告知提款密碼，而以此方式幫助該詐欺集
    團成員犯詐欺取財罪，嗣於96年5 月3 日，該詐騙集團成員
    某代號「周星馳」者在「YAHOO ！奇摩」拍賣網站上刊登廣
    告，佯稱拍賣其所有之「Levi's」廠牌、「二代閃電破壞牛
    王」款式之二手牛仔長褲，吸引不特定人前來購買，致被害
    人甲○○誤信為真而陷於錯誤，上網表示同意購買，依指示
    匯款新台幣（下同）3 萬元至乙○○上開郵局帳戶內，嗣甲
    ○○匯款後未收到上開牛仔長褲，始知受騙而提出告訴。因
    認被告乙○○涉犯刑法第30條第1 項、第339 條第1 項之幫
    助詐欺取財罪嫌等語。
二、按檢察官就被告犯罪事實，應負舉證責任，並指出證明之方
    法；又犯罪事實應依證據認定之，無證據不得推定其犯罪事
    實；而不能證明被告犯罪者，應諭知無罪之判決，刑事訴訟
    法第161 條第1 項、第154 條第2 項、第301 條第1 項分別
    定有明文。又事實之認定，應憑證據，如未能發現相當證據
    ，或證據不足以證明，自不能以推測或擬制之方法，為裁判
    基礎；且認定犯罪事實所憑之證據，雖不以直接證據為限，
    間接證據亦包括在內，然而無論直接證據或間接證據，其為
    訴訟上之證明，須於通常一般人均不致有所懷疑，而得確信
    其為真實之程度者，始得據為有罪之認定，倘其證明尚未達
    到此一程度，而有合理之懷疑存在而無從使事實審法院得有
    罪之確信時，即應由法院為諭知被告無罪之判決（最高法院
    40年台上字第86號、76年台上字第4986號判例意旨參照）。
三、證據能力：
    後述關於證人等於審判外之陳述及卷附書證即書面之傳聞證
    據等部份，檢察官、被告乙○○已於本院審理調查上開證據
    時，就此證據能力均表示無意見，且本院認為以之作為本件
    論証之證據，均與待證事實具有關聯性，作為本案之證據亦
    屬適當，依刑事訴訟法第159 條之5 第1 項規定，自得為證
    據。
四、公訴人認被告乙○○涉犯上開罪嫌，係以告訴人甲○○警詢
    指訴、被告上開郵局帳戶最近交易資料，及上開帳戶之存摺
    、印鑑、金融卡已於95年9 月11日遺失，卻未向郵局掛失，
    且於96年2 月26日仍有其姑母蔡年玉按每學期開學前固定匯
    款3 萬元至該帳戶內予被告以繳交學費，並由被告提領之情
    形；又提款密碼係屬私人之隱密資訊，如非被告告知提款密
    碼，詐騙集團成員為何指定被害人匯款至該帳戶，顯見被告
    所辯不實，復有悖常情；另金融帳戶有其專屬性，且一般人
    均能以自己名義申請金融帳戶，並無使用他人帳戶之必要，
    而詐騙集團使用人頭帳戶作為詐欺取財犯罪使用之案例，廣
    為媒體報導，依被告之智識程度，自應知悉，仍提供上開郵
    局帳戶之存摺、金融卡供他人使用，顯有幫助詐欺取財之犯
    意；而告訴人匯款後未遭詐騙集團提領，係因告訴人匯款後
    發現受騙隨即報警，經員警及時通報郵局列為警示帳戶，致
    詐騙集團不及提領等情為據。然訊據被告否認上開被訴幫助
    詐欺取財犯行，辯稱：伊現為國立高雄科技應用大學三年級
    學生，曾於95年暑假期間因遺失背包而將置放其內之上開郵
    局帳戶存摺遺失，當時金融卡及印鑑因未置於背包內，並無
    遺失。伊於95年9 月11日委請父親蔡淳毓前往高雄武廟郵局
    辦理補發存摺後，迄今仍在伊保管使用當中，未曾交付他人
    ，而金融卡則於96年4 月10日最後一次持用提款後，即未再
    使用，至96年6 月4 日因伊已於95年12月29日改名乙○○，
    復為暑期打工薪資轉帳之用，而提前整理帳戶並辦理存簿更
    名時，始發現金融卡不知於何時遺失，並非伊交付他人使用
    ，且伊係於當日前往武廟郵局辦理存簿更名時，始經郵局人
    員告知上開帳戶內因有人遭詐騙匯款，已於96年5 月6 日經
    列為警示帳戶，不得辦理更名。嗣經郵局通知後，伊已簽署
    聲明書，同意逕由郵局將告訴人所匯款項全數返還。伊絕無
    提供上開帳戶之存摺、印鑑、金融卡及密碼予詐騙集團，作
    為詐取告訴人匯款之人頭帳戶等語。
五、經查：
(一)、上開郵局帳戶係由被告乙○○於92年9 月25日以原名「蔡曙
    陽」名義申請開戶，曾於95年9 月11日委託其父蔡淳毓代辦
    掛失補副（補發新摺），其後被告於95年12月29日改名乙○
    ○，該帳戶經於96年5 月6 日列為警示帳戶，被告則於96年
    6 月4 日前往上開郵局辦理變更事項等情，除據被告供述明
    確，並有郵政存簿儲金立帳申請書及開戶檢具之身分證影本
    （板檢偵卷第21頁）、交易電子序時紀錄、查詢帳戶最近交
    易資料（含已印摺交易詳情、未印摺交易詳情）、查詢存簿
    變更資料（苓雅警卷第6-9 頁）、郵政儲匯業務委託書、委
    託人蔡曙陽、受託人蔡淳毓身分證影本、郵局儲金簿掛失止
    付申請書、客戶歷史交易清單（原審簡字卷第17-23 頁）、
    高雄郵局97年4 月3 日高營字第0972000823號函、97年5 月
    29日高營字第0972001288號函、交易電子序時紀錄、查詢存
    簿變更資料（原審審易卷第5-6 頁、第17頁）、個人姓名／
    原姓名更改資料查詢結果（原審易字卷第10頁）。
(二)、告訴人甲○○因於96年5 月3 日，上網瀏覽「YAHOO ！奇摩
    」拍賣網頁，見有自稱「周星馳」者，刊登拍賣「Levi's」
    廠牌、「X Fenom X Fragment二代閃電破壞牛王（207W34）
    」款式二手牛仔長褲1 件之廣告，誤信為真而上網投標，並
    於得標後，於96年5 月5 日晚間11時54分，至便利商店內操
    作台新銀行自動櫃員機（ATM） 跨行匯款3 萬元至被告上開
    郵局帳戶內。並於匯款後撥打刊登廣告者所留門號00000000
    00號行動電話確認，發現該門號已暫停使用，旋即上網查詢
    賣家之拍賣評價，驚覺受騙，立即報警處理，經警隨即於96
    年5 月6 日凌晨零時33分以電話通報郵局緊急列為警示帳戶
    ，其匯款則未遭提領等情，亦據告訴人甲○○於警詢指訴綦
    詳（板檢偵卷第8-9 頁，警卷第1-2 頁），並有「YAHOO ！
    奇摩」拍賣網站網頁、台新銀行自動櫃員機交易明細表、00
    00000000號行動電話門號通調閱查詢單、臺北縣政府警察局
    海山分局新海派出所受理刑事案件報案三聯單、受理各類案
    件紀錄表、受理詐騙帳戶通報警示簡便格式表等各1 份在卷
    可佐（板檢偵卷第10-12 頁、第14-20 頁、第24-27 頁）。
(三)、被告乙○○於偵查及原審，均曾提出其於95年9 月11日委請
    其父蔡淳毓至高雄武廟郵局申辦補發之存簿正本，分經檢察
    官及原審法院當庭核閱並命將該存簿影印附卷後發還，有上
    開存簿影本2 份在卷可稽（板檢偵卷第42-44 頁、原審易字
    卷第41-43 頁），而經核對該存簿封面所載之戶名、帳號，
    確為被害人所匯款之帳戶，且依該存簿首頁郵戳欄所蓋高雄
    郵局日期戳章，補發該存簿之時間確係95年9 月11日，足見
    上開聲請意旨所陳「被告將其所有上開郵局帳戶存摺提供詐
    騙集團成員使用」一節，尚難證實。又該存簿同頁「連線通
    儲印鑑」欄（即原留印鑑）所蓋「蔡曙陽」印文，經與被告
    於同次偵訊時所攜帶到場之印鑑，經檢察官檢視後蓋用在點
    名單上之「蔡曙陽」印文比對，完全相符，顯見前開存簿之
    原留印鑑，於上開偵訊日期（96年9 月28日），亦仍在其持
    有保管中無誤。則被告所辯其曾因遺失上開郵局帳戶存簿，
    於95年9 月11日委請其父辦理補發後，該存簿及印鑑仍由其
    保管使用等語，即屬有據。
(四)、被告乙○○所辯上開郵局帳戶之金融卡於96年4 月10日以後
    遺失一節，其雖未能提出上開金融卡或其他證據以證明本件
    詐騙案發前後，被告仍保有該金融卡之事實。惟金融卡須與
    提款密碼相結合，始能提領存款，此為公眾週知之事實，且
    觀諸上開帳戶之客戶歷史交易清單所載（原審簡字卷第20至
    23頁），該帳戶自開戶日（92年9 月25日）起至遭列為警示
    帳戶之日（96年5 月6 日）止，郵局係於92年10月16日核發
    卡片，被告領卡後即於92年10月20日更換密碼，其後陸續有
    使用金融卡小額提款之紀錄，迄96年4 月10日最後一次使用
    金融卡提領現金，其間未有再次變更密碼之紀錄。如欲使用
    該金融卡自提款機內提取現金，仍須知悉其提款密碼始能順
    利提領。本件告訴人甲○○上開匯款未遭提領，固有可能係
    因迅將上述帳戶列為警示帳戶之故，然上開匯款既未遭詐騙
    集團提領，自難據以證明詐騙者確持有被告上開帳戶金融卡
    且知悉提款密碼。何況，被告於偵查、原審均能提出上開帳
    戶之存簿、印鑑供調查比對（如前所述），如認被告確有提
    供上開帳戶作為犯罪工具，豈有僅交付金融卡及密碼，而由
    被告留存存簿及印鑑之理（蓋詐騙者豈有不懼被告告以不實
    密碼，使其無法提領，反遭被告以存簿及印鑑臨櫃提領）。
    從而，不能僅以被告未能舉出其遺失之金融卡下落，遽為被
    告不利之認定。
(五)、被告乙○○上開帳戶於94年10月7 日、95年2 月7 日、95年
    8 月31 日 、96年2 月26日，分別有3 萬元入戶匯款，期間
    別無其他大額匯款等情，此有上開客戶歷史交易清單可佐。
    而各該匯款日期，與一般大專院校各學期註冊時間大致相合
    ，足信被告所辯其就讀國立高雄應用大學，於94年間入學迄
    今，每學期註冊時，均由其姑母蔡年玉匯款3 萬元供其繳交
    學費等語，應非子虛。聲請意旨雖以「被告供稱上開帳戶之
    存簿已於95年9 月11日遺失，卻未向郵局掛失，且於96年2
    月26日仍有其姑母蔡年玉匯款3 萬元至該帳戶，並由被告提
    領」，而認被告供述不實有悖常情等語，惟被告實係於95年
    暑假期間遺失上開存簿，且於95年9 月11日即已委請其父蔡
    淳毓至高雄武廟郵局申辦補發存簿（如前所述），一般大學
    之暑假期間約係7 月至9 月之間，則被告於遺失存簿後，顯
    已迅速向郵局辦理掛失補發，並非遲未掛失；且其於辦理補
    發後，仍繼續使用新摺提領，即無何供述不實或悖於常情之
    處。
(六)、公訴人上訴意旨雖指詐騙者倘非持有被告乙○○金融卡及提
    款密碼，實無指定告訴人匯款至該帳戶之理，然本案經檢察
    官偵查後，發現該拍賣網站取名「周星馳」之賣家帳號，原
    為證人楊念祖所申請，且該帳號、密碼已於95年12月間經更
    改後，即未再使用，無法證明被告與該賣家帳號之關聯（雄
    檢偵卷第12、16、17頁）；另經追查該網頁上所留行動電話
    門號0000000000號申請使用人資料及通聯紀錄，係屬外勞卡
    （板檢偵卷第15-20 頁），亦而無法證明為被告所使用，則
    被告上開郵局帳戶之帳號，是否由他人予以盜用或網路入侵
    而擅自取用，亦不能逕予排除，本件在無其他積極證據佐認
    下，實難僅憑被告上開郵局帳戶無故由告訴人匯入款項，或
    被告上開郵局帳戶帳號遭人使用而登載於拍賣網站網頁等情
    ，逕行推論被告確有提供上開郵局帳戶之存簿、金融卡及提
    款密碼予詐騙者使用。
(七)、原審函詢郵局關於被告乙○○於96年6 月4 日前往辦理之業
    務內容，固據函覆被告係辦理更換印鑑及更換密碼，而非辦
    理補副或更名或金融卡遺失補發等情（見原審審易卷第5-6
    頁），然被告於本院業已供明其於當日有要辦理金融卡遺失
    等語（見本院卷第27頁），且參以被告於原姓名改名後，其
    於郵局原登記之印鑑姓名自亦變更，則被告先辦理印鑑更換
    及更換密碼，並無不合；且被告上開帳戶因遭列為警示帳戶
    ，故被告上述辦理更換印鑑及更換密碼，亦未辦妥等情，亦
    經郵局函覆在卷（見原審審易卷第17頁），故被告欲再辦理
    金融卡遺失手續亦難進行，則公訴人上訴意旨執此指摘被告
    為何不辦理金融卡遺失補發等語，尚有誤會。
(八)、綜上所述，本件聲請簡易判決處刑意旨所舉上開事證，僅能
    證明告訴人匯款至被告帳戶之事實，尚無從證明被告乙○○
    於何時、地，以何代價或何方法提供其上開郵局帳戶供詐騙
    者使用，檢察官對於所指被告犯罪事實未能舉證至超越合理
    懷疑，達於通常一般人均不致有所懷疑，而得確信其為真實
    之程度，被告被訴幫助詐欺取財犯罪自不能證明。
六、原審因而以不能證明被告乙○○犯有上開被訴幫助詐欺取財
    罪，而為被告無罪之諭知，核無違誤；公訴人仍執上開上訴
    意旨，指摘原判決不當，為無理由（如前所述），上訴應予
    駁回。
七、臺灣板橋地方法院檢察署96年度偵字第21047 號移送本院辦
    案審理部分，經查此部分事實核與被告上開被訴事實相同，
    係屬事實同一案件，自無庸重複論列，附此敘明。
據上論斷，應依刑事訴訟法第368 條，判決如主文。
本案經檢察官許月雲到庭執行職務。
中    華    民    國    97    年    10    月    14    日
                刑事第一庭  審判長法  官  郭雅美
                                  法  官  徐美麗
                                  法  官  張意聰
以上正本證明與原本無異。
本判決不得上訴。
中    華    民    國    97    年    10    月    14    日
                                  書記官  陳金


司法院資訊處製作；財團法人民間司法改革基金會備份。
